臺灣高雄地方法院刑事判決　　　　　　　　　　　　　九十一年度自字第三七號
　　自　訴　人　甲○○
　　自訴代理人　陳魁元律師
　　被　　　告　丁○○○
　　　　　　　　乙○○
右列被告因損害債權案件，經自訴人提起自訴，本院判決如左：
    主  文
丁○○○、乙○○均無罪。
    理  由
一、自訴意旨略以：被告丁○○○於民國八十九年十二月二十五日因積欠自訴人甲○○新台幣（下同）二十五萬元票款，經自訴人於九十年十月十六日向臺灣高雄地
    方法院（以下簡稱本院）聲請發支付命令，嗣於九十年十一月二十日支付命令即
    告確定，被告丁○○○已收受上開支付命令而明知將受強制執行，竟基於意圖損
    害自訴人債權之概括犯意，先於九十一年二月六日將其所有之車號ＺＣ—三二０
    二號自小客車（以下簡稱系爭車輛）出售予趙姓之人。嗣被告丁○○○又承前犯
    意，於九十一年二月二十六日，與具有犯意聯絡之被告乙○○，共同基於損害債
    權之犯意聯絡，由被告丁○○○將其所有之高雄市○○區○○段五０三之三地號
    土地一筆（以下簡稱系爭土地），移轉登記為被告乙○○所有，損害自訴人之債
    權，嗣於九十一年二月二十二日，自訴人向本院民事執行處聲請強制執行，經法
    院執行書記官告知上情，因執行無效只換得債權憑證，因認被告二人均涉有刑法
    第三百五十六條之損害債權罪嫌。
二、按刑法第三百五十六條之損害債權罪，係謂「債務人於將受強制執行之際，意圖
    損害債權人之債權，而毀壞、處分或隱匿其財產者」，是債務人除客觀上需於將
    受強制執行之際，有毀壞、處分或隱匿其財產之行為外，尚需主觀上具有損害債
    權人債權之意圖，始構成此罪。
三、自訴人認被告二人涉有損害債權罪，係以被告丁○○○既明知自訴人已取得執行
    名義後，竟將系爭車輛移轉予他人，復於自訴人聲請強制執行前七日，將系爭土
    地移轉予被告乙○○，因時間極為巧合而認被告乙○○亦應知上情，故二人均具
    有損害自訴人債權之意圖等情，資為論罪依據。
四、訊據被告丁○○○、乙○○均堅決否認有損害債權犯行，被告丁○○○辯稱：系
    爭車輛是我先前以動產抵押方式購買，後來因未按期繳分期款，遭汽車公司人員
    將車拖走後自行拍賣，並非由我出售，至系爭土地部分，因我之前有向被告乙○○之夫即丙○○借錢，所以早於九十年一月間就將該地設定抵押給乙○○，當時
    設定抵押時，原即約定若將來無法還錢就必須將土地過戶給他，後來因為我實在
    無力清償，所以才將土地移轉給乙○○等語。
    被告乙○○辯稱：當初是由我先生丙○○與被告丁○○○接洽本件土地買賣事宜
    ，將土地移轉至我名下，但我只是家庭主婦，不清楚詳細情形等語。經查：
（一）自訴人因持有被告丁○○○所簽發面額共計二十五萬元之支票二紙，於九十年
      十月十六日向本院聲請發支付命令，被告丁○○○收受支付命令後並未於期限
      內提出異議，嗣於九十年十一月二十日支付命令即告確定等情，業經本院調閱
      九十年度促字第七六八五一號支付命令案件全卷查核屬實，並有卷內之支票影
      本二紙、送達回證一紙可憑，是足信為真實。
（二）系爭車輛部分：
      系爭車輛係被告丁○○○於八十八年十月間，以動產抵押方式向朝欽實業股份
      有限公司（以下簡稱朝欽公司）購買，並向慶豐銀行辦理貸款而約定分期繳付
      ，為動產擔保交易之債務人，嗣繳納十六期款項後即未依約繳納，而於九十年
      十二月十三日遭朝欽公司人員自行尋獲該車並取回，於九十一年一月十日由朝
      欽公司舉行公開拍賣，由案外人趙崧棋買得等情，業據證人即朝欽公司人員鄭
      振茂到庭證述明確（見本院九十一年十月十五日訊問筆錄），並有系爭車輛設
      定動產抵押登記書之相關資料及取回車輛通知書、拍賣車輛紀錄等在卷可憑，
      堪信為真實。是以被告丁○○○辯稱：該車係遭汽車公司人員自行取回出賣等
      語，即屬有據，自難認被告丁○○○有何損害自訴人債權之客觀行為或主觀犯
      意，從而此部分事實即不構成犯罪。
（三）系爭土地部分：
  １、證人丙○○到庭證稱：先前被告丁○○○的兒子戊○○有向我們公司買貨，因
      他開立的支票跳票欠我們錢，無法清償，所以才由他母親即被告丁○○○出面
      跟我處理，於九十年一月四日將系爭土地先設定抵押五百萬元給我們，後來過
      戶給我們，以清償她兒子的債務。戊○○總共欠我們四百二十萬元，後來他兒
      子陸續有還，目前尚欠三百七十萬元，當初在設定抵押時本來就要過戶了，但
      因發現當時過戶的增值稅要三百三十幾萬元，我覺得太高了，所以就先設定抵
      押權，且我們並有約定如果沒還錢就要將土地過戶給我，因為他一直沒還錢，
      所以土地本來就要過戶給我，後來等到政府政策將增值稅減半，就將土地過戶
      給我。我是將系爭土地登記在我太太即被告乙○○名下，她是在簽約當天才出
      面，之前接洽、處理的過程，乙○○都不知道等語（見本院九十一年九月十九
      日訊問筆錄），上開證詞核與被告丁○○○、乙○○之供述均相吻合，並有證
      人丙○○所提出：被告丁○○○於九十年一月七日書立之借據、被告二人於九
      十一年二月八日簽立之不動產買賣契約、於九十一年二月二十五日繳納一百六
      十七萬二千八百零三元土地增值稅之繳款書、系爭土地之土地登記謄本、所有
      權狀、所有權移轉契約書告一份，及同案被告戊○○簽立而不獲付款之支票影
      本四張等在卷可佐，足見其等之證詞、辯解均堪採信。
  ２、依前所述，可知被告丁○○○、戊○○與證人丙○○之間，目前確尚存有約三
      百七十萬元之債權債務關係，且上開債務及系爭土地上抵押權之設定均係在自
      訴人取得執行名義（九十年十一月二十日）之前早已存在，況被告丁○○○已
      於九十年一月間將系爭土地設定第一順位抵押權予被告乙○○，縱使被告丁○○○不將土地移轉予乙○○，被告乙○○本得依法另向法院取得強制執行名義
      後查封拍賣抵押物優先受償，又依系爭土地之登記謄本觀之，以該地之公告現
      值、申報地價核計該地之價值，亦與被告丁○○○出售予被告乙○○之價格差
      距不遠，是被告丁○○○於約定之清償期限屆至時因無法還款，而依約將系爭
      土地移轉予乙○○作為抵償，應屬清償債務之正當行為，難認其主觀有損害自
      訴人債權之意圖，即與損害債權罪之構成要件不符。
  ３、至被告乙○○既未實際參與系爭土地之買賣洽談過程，又無證據證明其或其先
      生丙○○於辦理系爭土地移轉事宜時，已知悉自訴人對被告丁○○○已取得執
      行名義之事實，是自難認被告乙○○或證人丙○○具有損害債權人債權之意圖
      ，況被告乙○○非屬本案自訴人之債務人一節，已如前述，被告丁○○○既不
      成立本罪，被告乙○○自從無成立該罪共犯之餘地，併予敘明。
綜上所述，被告二人並無如自訴人所指損害債權之犯行，此外，復查無積極證據足證
被告二人涉有前開罪嫌，核諸前開說明，應由本院為被告二人均無罪之諭知。
據上論斷，應依刑事訴訟法第三百四十三條、第三百零一條第一項前段，判決如主文
。
中      華      民      國      九十一      年    十    月    二十九    日
                                  臺灣高雄地方法院刑事第六庭
                                      法  官  周玉群
右正本證明與原本無異。
如不服本判決，應於判決送達後十日內，向本院提出上訴狀。
                                      書記官  陳瓊芳
中      華      民      國      九十一      年    十    月    二十九    日
